臺灣新竹地方法院民事判決　九十年簡上字第一四○號
　　上　訴　人　乙○○
　　被上訴人　　甲○○
右當事人間確認本票債權不存在事件，上訴人對於中華民國九十年十一月七日本院竹
東簡易庭九十年度竹東簡字第一七六號第一審簡易判決提起上訴，本院判決如左：
    主　　文
上訴駁回。
第二審訴訟費用由上訴人負擔。
    事實及理由
甲、上訴人方面：
一、聲明：
（一）原判決廢棄。
（二）確認被上訴人對於上訴人就台灣新竹地方法院九十年度票字第一四九三號民事
      裁定主文所示之本票債權不存在。
二、陳述：本件上訴人主張除與原審判決書所載者相同茲予引用外，補稱：被上訴人
    持有上訴人所簽發如附表所示之本票二紙（下稱系爭本票），該二紙本票之發票
    日均為民國八十六年六月五日，皆未記載到期日，執票人即被上訴人竟遲至九十
    年八月十四日始向法院聲請本票強制執行（九十年度票字第一四九三號）而加以
    主張，顯已逾票據法第二十二條所定三年之時效期限，上訴人依法得為時效之抗
    辯。
三、證據：提出本院九十年度票字第一四九三號民事裁定、本票二紙、民事本票裁定
    聲請狀（均影本）為證。
乙、被上訴人方面：
一、聲明：如主文所示。
二、陳述：除與原審判決書所載者相同茲予引用外，另主張其一再向發票人即上訴人
    行使追索權，未獲置理，以致遲至九十年八月十三日始向法院聲請本票裁定，惟
    上訴人於原審承認簽發系爭本票，且未於被上訴人聲請本票裁定時，提起抗告，
    應認時效尚未完成等語。
丙、法院之判斷：
一、本件上訴人自認簽發系爭本票，交付予訴外人李相琪，供作調現之擔保，惟主張
    系爭本票上均未記載發票人身分證字號及到期日，為不完整之本票，又其與被上
    訴人間從無債權債務關係，亦未交付系爭本票予被上訴人，故被上訴人應舉證證
    明兩造間就本票債權存在之事實；再者，系爭本票發票日均為八十六年六月五日
    ，皆未記載到期日，而被上訴人竟遲至九十年八月十四日始向法院聲請本票強制
    執行而加以主張，顯已逾票據法第二十二條所定三年之時效期限，上訴人依法為
    時效之抗辯，是認系爭本票債權不存在等語。被上訴人則自認於九十年八月十三
    日始向法院聲請本票裁定，另以系爭支票既係上訴人簽發，經由訴外人李相琪轉
    讓交付予被上訴人執有，其已依法取得本票債權，且系爭本票債權尚未時效消滅
    等語置辯。
二、本件上訴人主張系爭本票上均未記載發票人身分證字號及到期日，為不完整之本
    票，又其與被上訴人間從無債權債務關係，亦未交付附表所示本票予被上訴人，
    故被上訴人應舉證證明兩造間就本票債權存在之事實一節：
（一）按本票以記載其為本票之文字、一定之金額、無條件擔任支付，且有發票人及
      發票日為已足，此觀之票據法第一百二十條、第一百二十二等規定自明。查系
      爭本票由上訴人所簽發，並載明其為本票之文字、一定之金額、無條件擔任支
      付、及發票日，此有兩造所不爭執之本票二紙可證，足認系爭本票已有效完成
      ，應屬無疑。是以上訴人主張系爭本票未記載發票人身分證字號及到期日等情
      ，尚無損及系爭本票之合法及有效性。
（二）次按票據行為為不要因行為，即不以給付之原因為要素而成立之行為，凡簽名
      於票據之人，不問原因如何，均須依票上所載文義負責，除執票人取得票據係
      出於惡意或詐欺者外，發票人不得以自己與執票人前手所存抗辯之事由，對抗
      執票人。又票據行為，為不要因行為，執票人不負證明關於給付之原因之責任
      ，如票據債務人主張執票人取得票據出於惡意或詐欺時，則應由該債務人負舉
      證之責，最高法院四十九年臺上字六七八號、六十四年臺上字第一五四０號著
      有判例。經查：系爭支票係由上訴人所簽發交付予訴外人李相琪，嗣再由李相
      琪轉讓予被上訴人執有之事實，為兩造所不爭執，則兩造間並非直接之前後手
      關係，上訴人自不得以其與被上訴人之前手即訴外人李相琪間之抗辯事由對抗
      被上訴人，且因票據行為為不要因行為，被上訴人就取得系爭本票之原因事實
      ，並不負舉證之責，除上訴人能舉證證明被上訴人執有系爭本票係出於惡意或
      詐欺外，上訴人仍應依票上文義負責。雖上訴人另主張兩造間之不動產買賣及
      被上訴人所涉刑事案件部分，並據其提出不動產買賣契約書及臺灣臺北地方法
      院八十七年度易字第二七六八號、臺灣高等法院八十七年度上易字第六九七六
      號、八十六年度上易字第一六三七號、八十七年上易字第五一七六號、臺灣高
      等法院臺中分院八十六年度上訴字第一七一一號等刑事判決為證，惟上開證據
      尚無足審認被上訴人取得系爭本票之惡意或詐欺之情，徵諸前揭最高法院判例
      意旨，本件上訴人既未就上開利己事項，舉證以實其說，自難為上訴人有利之
      認定，從而，上訴人主張被上訴人係惡意取得系爭本票而認本票債權不存在，
      洵屬無據，難以採信。。
（三）上訴人抗辯時效完成部分：
      (1)按票據上之權利：對匯票承兌人及本票發票人，自到期日起算；見票即付之
        本票，自發票日起算；三年間不行使，因時效而消滅，票據法第二十二條第
        一項定有明文。次按時效完成後，債務人得拒絕給付，民法第一百四十四條
        第一項亦定有明文；又民法第一百四十四條第一項僅認債務人有拒絕給付之
        抗辯權，非使請求權當然消滅（司法院院字第二四二四號解釋參照）。準此
        ，民法第一百四十四條第一項所定關於時效完成後之效力，係採抗辯權發生
        主義，債權於時效完成後，僅債務人於債權人請求時，得拒絕給付而已，債
        權之本身並不因而消滅。
      (2)被上訴人持有上訴人於八十六年六月五日簽發、如附表所示之未記載到期日
        之本票二紙，其逾越票據法第二十二條規定之三年時效期限，始向本院聲請
        取得九十年度票字第一四九三號本票准予強制執行之裁定，此為兩造所不爭
        執，因此被上訴人之票款請求權時效顯已完成，被上訴人雖辯稱時效尚未完
        成，惟並未提出任何事證供本院查證，所辯尚非可採。系爭本票之票款請求
        權時效業已完成，然此僅生上訴人得否拒絕給付票款之效力，非謂該票款請
        求權當然消滅，揆諸前揭說明，上訴人以系爭本票時效完成作為主張本件本
        票債權不存在之理由，於法未合，殊難准許。至上訴人得否於被上訴人持系
        爭本票裁定為執行名義而聲請強制執行時，援依強制執法第十四條第二項之
        規定提起債務人異議之訴，尚非本件審酌範圍，併此敘明。
（四）從而，上訴人主張確認如附表所示之本票債權不存在，為無理由，應予駁回。
      原審為上訴人敗訴之判決，並無不合，上訴意旨以時效抗辯而指摘原判決不當
      ，求予廢棄，仍無理由，其上訴應予駁回。
四、本件判決之基礎已臻明確，兩造其餘之攻擊、防禦方法及舉證，經審酌後，均與
    判決結果無影響，爰不一一予以論列，併此敘明。
丁、結論，本件上訴為無理由，依民事訴訟法第四百三十六條第二項、第四百三十六
    條之一第三項、第四百四十九條第一項、第七十八條，判決如主文。
中　　　華　　　民　　　國　　九十一　　年　　　九　　　月　　　十　　　日
                                  臺灣新竹地方法院民事第一庭
~B審判長法官　蔡孟芳
~B法　　　官　謝永昌
~B法　　　官　黃美文
右為正本係照原本作成。
不得上訴。
~B法院書記官　洪木志
中　　　華　　　民　　　國　　九十一　　年　　　九　　　月　　　十三　　日
~F0
~T48
┌─────────────────────────────────────────┐
│附表：　　　　　　　　　　　　　　　　　　　　　　　　　　　　　　                │
├─┬───┬───────┬───────┬───────┬────────┬──┤
│編│發票人│票  面  金　額│發　　票　　日│到    期    日│本　票　號  碼  │備註│
│號│　　　│（新台幣）　　│　　　　　　　│              │　　　　　　　　│　　│
├─┼───┼───────┼───────┼───────┼────────┼──┤
│一│乙○○│六十萬元      │八十六年六月五│未記載　      │○二○四四四    │　　│
│　│　　　│              │日            │　　　　　　　│　　　　　　　　│　　│
├─┼───┼───────┼───────┼───────┼────────┼──┤
│二│乙○○│二十萬元      │八十六年六月五│未記載　      │○二○四四五    │　　│
│　│　　　│              │日            │　　　　　　　│　　　　　　　　│　　│
└─┴───┴───────┴───────┴───────┴────────┴──┘
